【裁判字號】    89,判,1970
【裁判日期】    890616
【裁判案由】    有關土地事務
【裁判全文】
行  政  法  院  判  決                          八十九年度判字第一九七○號
    原      告  上曜塑膠股份有限公司
    代  表  人  甲○○
    被      告  臺南縣政府
右當事人間因有關土地事務事件，原告不服內政部中華民國八十八年四月十四日台
內訴字第八七○六七二七號再訴願決定，提起行政訴訟。本院判決如左︰
    主  文
原告之訴駁回。
    事  實
緣原告為增置防治公害設備，於民國八十一年間向被告申請將其廠房毗連之台南縣仁
德鄉○○段七七二地號等十二筆特定農業區農牧用地（合併後為田厝段七四八地號）
面積一五二三九平方公尺土地變更編定為同區丁種建築用地，案經被告八十一年十二
月三日府建工字第一七二○三五號函復：「．．．二、．．．同意變更編定為丁種建
築用地。．．．五、所增加之毗連地貴公司應依原核定計畫使用，如有違法，則依有
關法令規定處理。」嗣經被告邀集相關單位於八十五年十二月二十日會勘結果，認定
系爭土地中有八七六一平方公尺土地擅自違規作為廠房、倉庫、配料室及鍋爐室等使
用，與所申請全部土地面積作為公害防治設備用途不符，乃通知原告改善；八十六年
十二月十九日被告再赴現場會勘，原告並未改善，被告遂於八十七年五月二十六日以
府建工字第九二○三○號函知原告：「．．．撤銷本府八十一年十二月三日府建工字
第一七二○三五號函核准增加毗連地部分違規使用面積八七六一平方公尺，並恢復原
編定（農牧用地）使用，．．．。」原告不服，循序提起一再訴願，遞遭決定駁回，
遂提起行政訴訟。茲摘兩造訴辯意旨如次：
原告起訴意旨略謂︰一、原告於訴願及再訴願程序迭次陳明：被告欲將系爭已變更編
定為丁種建地之土地，回復原編定為農牧用地，至少應為二個行政處分：首先應撤原
事業計畫，俟第一個行政處分確定之後始得回復原編定之行政處分。而本件被告於一
行政處分同時為之，嚴重剝奪原告尋找行政救濟之權利。然原訴願決定及再訴願決定
均未對此一爭點為任何之陳述或為准駁之說明，自難謂原告之主張為無理由。況被告
將系爭土地回復原編定（農牧用地），其法律依據係非都市土地使用規則第十七條第
三款，而撤銷原事業計畫，其法律依據何在，則未見被告為任何說明。二、非都市土
地使用管制規則第十七條第一、二項規定：已變更編定之各種使用地，於該事業計畫
註銷或撤銷後，縣市政府有三種處置方式：(1)已依核定計畫完成使用者，除依法提出
申請變更編定外，應維持其使用地類別。(2)已依核定計畫開發尚未完成使用者，其已
依法建築之土地，除依法提出申請變更編定外，應維持其使用地類別，其他土地依編
定前土地使用性質或變更編定前原使用地類別辦理變更編定。(3)尚未依核定計畫開始
使用者，依編定前土地使用性質或變更編定前使原使用地類別辦理變更編定。是本件
被告撤銷原事業計畫縱屬合法。因原告已於該變更編定之土地建築使用完畢，並領有
使用執照及權狀，則依非都市土地使用管制則第十七條第二項第一款之規定，應維持
丁種建築用地，被告誤引同條例第三款將系爭土地回復原編定自屬違法。三、綜上所
陳，被告之行政處分既屬違法，原訴願決定及再訴願決定不察遽以維持均有違誤，爰
狀請鈞院鑒核，賜判予以撤銷，以符法制等語。
被告答辯意旨略謂︰一、原告原申請將系爭坐落於台南縣仁德鄉○○段七七二、七五
八、七五七、七五六、七五五、七五○、七五三、七五一、七四九、七四八、七五二
之一、七五二之二等地號土地（含併後為同段七四八地號）面積合計一五二三九平方
公尺，由農牧用地變更為丁種建築用地，並計畫全部作為防治公害設備，經被告相關
單位現場勘查結果符合規定，於八十一年十二月三日以府建工字第一七二○三五號函
核准同意變更為丁種建築用地，並附告應依計畫作為公害防治設備，如有違反，則依
有關法令規定處理。然原告於核准後未將全部作為公害防治設備，經被告邀集相關單
位會勘結果認定有八七六一平方公尺擅自違規作為廠房、倉庫、配料室、鍋爐室等使
用，核與所申請全部作為公害防治設備用途不符。二、本案前台灣省政府八十五年十
一月五日府建一字第一六九○九七號函亦曾通令各縣市政府對於是類案件應逐案清查
，被告依規定清查時發現原告未依核定計畫使用，隨即邀集相關單位多次會勘，並通
知原告限期依規定改善，惟迄今仍未改善。被告又於八十六年十二月十九日再次勘查
時，曾向原告表示，以目前現行擴廠辦法規定依法申請，惟該公司仍無意願申請。三
、有關原告因「台南地區西部走廊東西向快速公路台南關廟線」之興建而被徵收土地
乙節，因當初原告提出申請毗連用地之申請計畫書內並未說明遭徵收廠地計畫資料，
且當時各審查單位亦未提及徵地意見，原告復未於現勘時提出說明，而徵收廠地並非
在原有舊廠房土地，事實上並不影響工廠之生產作業，況原告未依核定計畫使用係指
將申請供公害設備用地擅自變更為廠房等使用，顯與交通用地徵收案無關，且原告明
知亦未主動提出變更計畫。四、原告申請土地用途係作為公害防治設備，惟核准後公
害防治設備不改善，擅自變更作為廠房、倉庫、配料室、鍋爐等生產設備更擴大污染
源，於八十四年至八十六年間，並經環保單位五次稽查未符合規定，顯有以改善污染
之名申請毗連土地，卻暗中擅自擴廠之嫌。五、由前各項說明，原告顯已違反台灣省
非都市土地申請變更編定為丁種建築用地興建事業計畫審查作業要點之規定，被告依
據「非都市土地使用管制規則」第十七條規定，撤銷違規未依核定計畫使用部份之核
准，恢復原編定使用，並無不當，原處分應予維持，請駁回原告之訴等語。
    理  由
按「區域計畫公告實施後，不屬第十一條之非都市土地，應由有關直轄市或縣（市）
政府，按照非都市土地區分使用計畫製定非都市土地使用分區圖，並編定各種使用地
，報繳上級民營機關核備後，實施營制。變更之程序亦同。具管制規則，由中央主管
機關定之。」為區域計畫法第十五條第一項所明定。又非都市土地使用管制規則第一
條規定：「本規則依區域計畫法第十五條第一項規定訂定之。」、第十七條規定：「
已依目的事業主管機關核定計畫編定或變更編定之各種使用地，於該事業計畫註銷或
撤銷者，各該目的事業主管機關應通知當地直轄市或縣（市）政府。直轄市或縣（市
）政府於接到前項通知後，應即依下列規定辦理，並通知土地所有權人。一、．．．
。二、已依核定計畫開發尚未完成使用者，其己依法建築之土地，除依法提出申請變
更編定外，應維持其使用類別，其他土地依編定前土地使用性質或變更編定前原使用
地類別辦理變更編定。三、尚未依核定計畫開始使用者，依編定前土地使用性質或變
更編定前原使用地類別辦理變更編定。」次按台灣省非都市土地申請變更編定為丁種
建築用地興建事業計畫審查作業要點（台灣省政府八十一年六月十日八十府建一字第
一六六二四八號函）第一條規定：「本要點係依據非都市土地使用管制規則第十二條
第一項及第十三條訂定。」該審查要點並分別規定：「工業區」以外之丁種建築用地
申請增加毗鄰土地變更為同區丁種建築用地者，其擬具之興辦事業計畫應同時符合左
列各款規定：．．．(二)申請增加毗鄰土地，其原有廠地應領有工廠登記證之既有工廠
，且已按核定計畫完成使用，因增闢必要對外通路之需或為符合環保法規確需增置防
治公害設備，而原廠地已不敷使用者。．．．」（要點第二條第(二)目）、「興辦工業
人依要點二擬具之興辦事業計畫應包括左列事件各八份．．．(八)增加土地供增置防治
公害設備者，應依照環境保護法規及經濟部頒『新設工廠污染防治審核作業要點』規
定，檢附增置前後之有關文件與所需限度面積之圖說並經環境工程或其他專業技師依
法簽證之。」（要點第三條第(八)目）、「興辦工業人擬具之興辦事業計畫應向所在地
縣（市）政府工業單位申請，縣（市）政府工業單位受理後應於七日內審查，．．．
必要時得會同勘查，變更前各目的事業主管機關核准或同意後，由縣（市）政府依照
『非都市土地使用管制規則』規定核准事業計畫，縣（市）政府於核准時會將有關書
件副知參審查單位及建設廠，並將有關書件三份副知該府地政單位辦理變更編定。」
（要點第四條）、「非都市土地依本要點核准興辦事業計畫）變更編定，縣（市）政
府工業主管單位應檢查是否依原核定計畫使用，如有違反者，應依有關法令規定處理
。」本件原告為增置防治公害設備，於八十一年間向被告申請將其廠房毗連之台南縣
仁德鄉○○段七七二地號等十二筆特定農業區農牧用地（合併後為田厝段七四八地號
）面積一五二三九平方公尺土地變更編定為同區丁種建築用地，案經被告八十一年十
二月三日府建工字第一七二○三五號函復同意變更編定為丁種建築用地；所增加之毗
連地應依原核定計畫使用，如有違法，則依有關法令規定處理。嗣經被告邀集相關單
位會勘結果，認定原告有八七六一平方公尺土地擅自違規作為廠房、倉庫、配料室及
鍋爐室等使用，與所申請全部土地面積作為公害防治設備用途不符，乃以系爭土地違
規使用部分未依原核定計畫使用，依首揭規則規定以八十七年五月二十六日府建工字
第九二○三○號函通知原告撤銷被告八十一年十二月三日府建工字第一七二○三五號
函核准增加毗連地部分違規使用面積八七六一平方公尺，並恢復原編定（農牧用地）
使用。原告不服，循序提起行政訴訟，主張：被告欲將系爭已變更原編定為丁種建築
用地之土地，回復原編定之農牧用地，應見撤銷原事業計畫，俟確定後始得為回復原
編定之行政處分。被告以一行政處分同時為之。剝奪原告尋求行政救濟之權利；且被
告撤銷原事業計畫，其法律依據何在，亦未為任何說明；又縱認被告撤銷原事業計畫
合法，然原告已於該變更編定之土地建築使用完畢，並領有使用執照及權狀，則依非
都市土地使用管制規定第十七條第二項第一款之規定，應維持丁種建築用地，被告引
用同條項第三款將系爭土地回復原編定之農牧用地自屬違法等語。經查，原告因原有
廠地內防治公害設備已不敷使用，曾經被告所屬環境保護局罰鍰新台幣九十餘元，為
增置防治公害設備，乃於八十一年七月十一日向被告申請時其廠房毗連之台南縣仁德
鄉○○段七七二、七五八、七五七、七五六、七五五、七五○、七五三、七五一、七
四九、七四八、七五二之一、七五二之二等十二筆地號土地（合併後為同段七四八地
號）面積合計一五二三九平方公尺之特定農業區農牧用地，變更編定為同區丁種建築
用地，其於申請時，在所擬具之「台南縣非都市變更編定申請書」上「申請變更編定
目的」欄詳載。上開十二筆土地，悉數作為「防治污染」，另其擬具之「台灣省非都
市土地申請變更編定為丁種建築用地興辦事業計畫書」上「興辦事業計畫原因」欄亦
詳列，系爭十二筆土地，均供「增置防治公害設備之用」，在原告製作之「興辦工業
人興辦工業申請增加毗連工業用地計劃書」上載興工建築日期為八十一年九月一日、
防治污染設施完工日期為八十二年八月三十一日；而原告委託環太工程股份有限公司
製簽證之「上曜塑膠股份有限公司污染防治計劃書」環境調查報告亦記載：「一、．
．．(3)由於本公司提出的建議及該廠對處理未來環保問題之誠實，本公司乃建議該公
司就與原廠相毗連之土地（即台南縣仁德鄉○○段七七二、七五八、七五七、七五六
、七五五、七五○、七五三、七五一、七四九、七四八、七五二之一、七五二之二地
號，其目前屬特定農業區農牧用地）申請變更為特定農業區丁種建築用地供增設防治
污染設施之用。其基地線面積一五二三九㎡。經環境技師及工礦技師就該工廠之產能
、排放廢棄、廢水及產生之廢棄物做詳盡之調卷及規劃，擬於毗連地上增建調節地一
三八㎜，電化反應槽四八一㎡，緩衝槽一○○八㎡，初沈池五六七㎡，生物池一六三
二㎡，終沈池四○○㎡，活性碳池六二四㎡，濃縮池六○九㎡，機房五五八㎡，污泥
晒乾床一三二○㎡，（以上皆廢水處設施）。焚化爐及廢棄物堆置場佔地面積為二一
六○㎡，防治廢氣處理設施佔八八四㎡。合計增設防治污染設施之面積築為一一六二
七㎡。其餘空地面積為三六一二㎡。設計之面積，確屬需要。且能達到不造成二次公
害及環保之要求。」（計畫書第二、三頁），經被告所佔及有關單位會同勘查結果，
認符合前開台灣省政府八十一年六月十日府建一字第一六六二四八號函訂定之審查作
業要點規定，由被告以八十一年十二月三日八一府建工字第一七二○三五號函同意變
更為丁種建築用地，所增加之毗連被告應依原核定計畫使用，如有違反，則依有關法
令規定處理等情，有被告擬具之前列申請書、說明書、非都市土地變更編定申請書、
毗連土地清冊、非都市土地申請變更編定為丁種建築用地興辦事業計畫書、興辦工業
申請增加毗連工業用地計劃書、上曜塑膠股份有限公司變更前後工廠建物配置對照圖
等影本及環太工程股份有限公司製作簽證之上曜塑膠股份有限公司污染防治計劃書暨
被告違反水污染防治法罰鍰收據、土地登記簿謄本；被告所屬地政科、工務局、農業
局、環境保護局、建設局、台灣省糧食局台南區管理處、嘉南農田水利會會勘紀錄及
興辦工業人申請毗連土地調查報告；被告八十一年十二月三日八一府建工字第一七二
○三五號函附於原處分卷可稽。而原告經申請核准增加前開毗連用地後，經被告於八
十五年十二月二十日會同相關單位會勘結果，發現未依原核定計畫使用，擅自將上開
地號部分土地變更用途，違反規定作為廠房倉庫等使用，經以八十六年一月十六日八
六府建工字第○六六九四號函通知原告於文到二個月內改善；復於八十六年十一月二
十五日以八六府建工字第二○五九八號函通知被告儘速依核定計畫完成使用；嗣被告
於八十六年十二月十九日再邀相關單位會勘。惟原告仍未改善，且將系爭土地其中面
積八七六一平方公尺擅自變更作為廠房、倉庫、配料室及鍋爐室等使用，與所申請全
部土地面積作為公害防治設備用途不符，被告乃依首揭規定，以八十七年五月二十六
日八七府建工字第九二○三○號函原告：「．．．撤銷本府八十一年十二月三日府建
工字第一七二○三五號函核准增加毗連地部分違規使用面積八七六一平方公尺（如附
圖），並恢復原編定（農牧用地）使用，．．．。」另原告於八十四年至八十六年間
，因申請作為公害防治設備之系爭土地未依核定計畫使用，並擅自變更作為廠房、倉
庫、配料室、鍋爐等生產設備，更擴大污染源，經被告所屬環境保護局多次稽查未符
合放流水排放標準，為被告依水污染防治法以罰鍰各節，亦有前述會勘紀錄（含附圖
及相片）及函件附於原處分卷為憑。又原告所擬具送核之「事業計畫書」全名為「台
灣省非都市土地申請變更編定為丁種建築用地興辦業計晝書」，其興辦事業計畫原因
為「增置防治公害設備」，申請增加毗連之土地為原編定特定農業區農牧用地之系爭
十二筆土地，所擬具之事業計畫」與增加變更編定為丁種建築用地之申請具有整體不
可分之關係，此由前述「台灣省非都市土地申請變更編定為丁種建築用地興辦事業審
查作業要點」相關規定觀之甚明；再非都市土地使用管制規則第十七條第二項第一款
之適用以「依核定計畫完成使用者」為要件，亦為該條款所明定。原告既未依核定計
畫完成使用，而擅自違規作為廠房等使用，自無該條款規定之適用。從而被告以一行
政處分撤銷原核准增加毗連地部分違規使用面積八七六一平方公尺，並恢復原編定之
農牧用地使用依法並無違誤，一再訴願決定遞予維持俱無不合。原告上開主張核無可
採，其訴非有理由，應予駁回。
據上論結，本件原告之訴為無理由，爰依行政訴訟法第二十六條後段，判決如主文。
中    華    民    國     八十九      年      六      月      十六       日
                    行 政 法 院 第 五 庭
                                審 判 長 評  事      廖  政  雄
                                         評  事      趙  永  康
                                         評  事      沈  水  元
                                         評  事      林  清  祥
                                         評  事      姜  仁  脩
右  正  本  證  明  與  原  本  無  異
                                         法院書記官  陳  佩  玲
中    華    民    國     八十九      年      六      月      十九       日


司法院資訊處製作；財團法人民間司法改革基金會備份。
